臺灣板橋地方法院民事判決　九十年度簡上字第一八三號
　　上　訴　人　甲○○
　　被　上訴人　丙○○
　　訴訟代理人　乙○○
右當事人間請求給付票款事件，上訴人對於中華民國九十年四月三十日本院板橋簡易
庭八十九年板簡字第二七四五號第一審判決提起上訴，本院判決如左：
    主  文
原判決除確定部分外廢棄。
被上訴人應再給付上訴人新臺幣捌拾萬元，及自民國八十九年十月二十七日起，至清
償日止，按年息佰分之陸計算之利息。
第二審訴訟費用，由被上訴人負擔。
    事  實
甲、上訴人方面：
一、聲明：如主文所示。
二、陳述：除與原判決記載相同者，茲引用之外，補稱：
（一）被上訴人之配偶乙○○（原名陳柏仁，已改名為乙○○）於民國八十八年二月
      初，以登記為被上訴人名義坐落臺北縣永和市○○路七十二號八樓之房屋積欠
      稅款等共新臺幣（下同）七十萬元，欲以上揭房屋設定抵押給上訴人向上訴人
      借款，上訴人乃向友人陳海天等人暫借共七十萬元交予被上訴人之夫乙○○，
      詎乙○○拿到七十萬元後未交稅款而另作他用，以致不能辦理抵押設定，此有
      臺北縣中和地政事務所土地登記案件八十八年三月三日中登駁字第０００一二
      五號駁回通知書足憑，乙○○若未向上訴人借款，豈有辦理房屋設定抵押權之
      理？在上訴人多方催討下，乙○○連同利息簽發發票日為八十八年七月二十日
      ，付款人為臺北國際商業銀行中和分行，面額為八十萬元之支票一紙交付給上
      訴人，此為被上訴人所提出返還上訴人上開借款而簽發八十萬元支票兌現之由
      來，但與本案即被上訴人所簽發發票日期為八十九年五月迄同年十月如附表所
      示之四紙支票，面額共八十八萬一千元，屆期提示以存款不足而遭退票之事絕
      對無關。
（二）附表所示之八十八萬一千元，乃八十四（或八十五）年十月，被上訴人之子在
      大陸南京市結婚，其大陸媳婦之父向上訴人借美金八千元、人民幣四千元、黃
      金六兩（乙○○認諾承擔）以及乙○○其他陸續之借款共八十八萬一千元，由
      乙○○簽發同面額之支票交付，但因支票一再更改日期，屆期又退票並嗣後成
      為拒絕往來戶，乙○○乃又改換成以本案附表所示之四紙支票，詎屆期經提示
      仍以存款不足而遭退票，乙○○對上述之八十八萬一千元從未返還分文，若有
      返還，附表所示之四紙支票焉有仍由上訴人持有而不取回之理？退步言，借款
      人為乙○○而非被上訴人，縱或乙○○否認八十八萬一千元之借款，惟按在票
      據上簽名者，依票上所載文義負責，票據法第五條第一項定有明文。是以本案
      上訴人以票據之法律關係請求被上訴人給付票款，應為法之所許。原審以乙○○已簽發支票八十萬元返還其借款而判處「被告（按即被上訴人）應給付原告
      （按即上訴人）八萬一千元」，認事用法顯有違誤。
（三）抑且，被上訴人之配偶乙○○在鈞院自認前向上訴人借款三次，第一次借二百
      萬元約定二年要還，第二次借七十萬元，第三次借八十八萬一千元（按即附表
      所示之款項）等語（見鈞院九十年七月十六日準備程序筆錄）。事實上第一次
      借款二百萬元與第三次借款八十八萬一千元之利息，迄未支付分文，是以本利
      相加，兩造及乙○○於八十八年二月二十五日共同簽立協議書（乙○○已庭呈
      附卷），但與本案無關。再第三次借款即本案系爭之八十八萬一千元，被上訴
      人之訴訟代理人乙○○於鈞院開庭時自認曾向上訴人借得上開款項並由被上訴
      人簽發附表所示之支票予上訴人等情，惟上開借款八十八萬一千元迄今未返還
      分文，卷附乙○○庭呈之「陳柏仁向甲○○」借款明細表（按見原審卷第五十
      二頁），上列丙○○借款（支票部分）向臺北中小企銀（按後改名為臺北國際
      商業銀行）貸款八十八年七月二十日左右還支票ＱＣ0000000，帳號一
      一五七二－一，臺北企銀中和分行，八十萬元正等字，上訴人堅決予以否認。
      被上訴人之訴訟代理人陳述略以上開結算明細表是當上訴人的面寫的，上訴人
      並沒有意見等語，與事實不符，上訴人如沒有意見，為何不在上開明細表上面
      簽名，足見被上訴人之前開主張，並不足取。
（四）況被上訴人雖自認於八十八年七月二十日向臺北國際商業銀行借款一百萬元，
      同日轉存入乙○○銀行帳戶，交稅二十萬元後，再由乙○○簽發發票日為八十
      八年七月二十日，付款人為臺北國商業銀行中和分行，面額為八十萬元，票號
      為ＱＣ0000000，帳號一一五七二－一之支票交予上訴人兌現，作為支
      付第三次借款即附表所示之款項之用，是以本案系爭八十八萬一千元之票款既
      已返還八十萬元，故被上訴人僅尚負有給付餘額八萬一千元及法定遲延利息予
      上訴人之義務等語。然上訴人主張上開乙○○所簽發發票日為八十八年七月二
      十日，付款人為臺北國商業銀行中和分行，面額為八十萬元，票號為ＱＣ00
      00000，帳號一一五七二－一之支票係清償前八十八年二月間之七十萬借
      款連同利息十萬元，與本案並無關連。蓋被上訴人簽發如附表所示之四紙支票
      ，編號一之支票發票日期係八十九年五月十四日、編號二之支票發票日期係八
      十九年九月一日、編號三之支票發票日期係八十九年十月二十六日、編號四之
      支票發票日期係八十九年十月二十七日，上開支票均經上訴人屆期後提示均以
      存款不足而遭退票，試問被上訴人之訴訟代理人乙○○於八十八年七月二十日
      即預知並簽發前開面額為八十萬元，票號為ＱＣ0000000之支票，以清
      償八十九年五月至十月始須兌現之附表所示之四紙支票，豈不無稽？並與常情
      有違。況附表所示之四紙支票，事實上被上訴人並無清償分文，若有清償，則
      支票焉有不取回之理？
三、證據：援用第一審所提證據。
乙、被上訴人方面：
一、聲明：上訴駁回。
二、陳述：除與原判決記載相同者，茲引用之外，補稱：
    本件附表所示之票款總金額八十八萬一千元，與被上訴人之夫即被上訴人之訴訟
    代理人乙○○於八十八年四月間，向上訴人借款八十萬元係屬同一筆債務。惟附
    表所示總金額八十八萬一千元之票款，已由乙○○簽發發票日為八十八年七月二
    十日，付款人為臺北國商業銀行中和分行，面額為八十萬元，票號為ＱＣ000
    0000，帳號一一五七二－一之支票，交付予上訴人，供其執票兌現清償，上
    開面額八十萬元支票之款項係由被上訴人匯入乙○○之帳戶，以供上訴人兌現，
    故被上訴人對於附表所示之票款，僅尚欠上訴人八萬一千元及利息。至於上訴人
    尚仍執有附表所示支票之原因，係因為上訴人於八十八年七月間住院，所以被上
    訴人沒有辦法向其取回附表所示之支票，但附表所示之支票票款共八十八萬一千
    元，已因被上訴人簽發面額為八十萬元，票號為ＱＣ0000000號之支票供
    上訴人兌現而已大部分清償殆盡。
三、證據：除援用第一審所提證據，並補提協議書一件為證。
丙、本院依職權向臺北國際商業銀行中和分行函詢乙○○（原名陳柏仁）甲存帳號一
    一五七二－一，是否於八十八年七月二十日由他人匯入一百萬元？是由何人所匯
    ？該帳戶在被匯入一百萬元之前，存款餘額是多少？
    理  由
一、按訴之變更追加，非經他造同意，不得為之；但民事訴訟法第二百五十五條第一
    項第二款至第六款情形，不在此限，民事訴訟法第四百四十六條於第二審上訴程
    序中定有明文。再按訴狀繕本送達後，原告得擴張或減縮應受判決事項之聲明，
    無庸得被告之同意，同法第二百五十五條第一項第三款亦有明文。且依民事訴訟
    法第四百三十六條第二項之規定，有關對於簡易判決之上訴，前開規定亦在準用
    之列。查上訴人（即原告）原起訴聲明被上訴人（即被告）應給付其八十八萬一
    千元，及各自如附表所載各提示日起至清償日止，按年息百分之六計算之利息等
    語（見本院八十九年度促字第五０八一二號卷）；嗣於本院第二審將前開訴之聲
    明中有關利息部分減縮為被上訴人應自八十九年十月二十七日（按即附表所示最
    後提示日）起自至清償日止，按年息百分之六計算之利息等語（見本院卷上訴人
    九十年六月八日上訴狀），核其嗣後所為之聲明，僅係減縮應受判決事項之聲明
    ，依首揭規定，自無庸經被上訴人（即被告）之同意，合先敘明。
二、上訴人起訴初主張：被上訴人於八十九年五月起至同年十月，陸續向上訴人借款
    共八十八萬一千元，而簽發如附表所示之四紙支票，面額共八十八萬一千元，屆
    期提示均以存款不足而遭退票，為此依票據關係請求給付等語。
    上訴人後則主張：附表所示之八十八萬一千元，乃八十四（或八十五）年十月，
    被上訴人之子在大陸南京市結婚，其大陸媳婦之父向上訴人借美金八千元、人民
    幣四千元、黃金六兩（乙○○認諾承擔）以及乙○○其他陸續之借款共八十八萬
    一千元，由乙○○簽發同面額之支票交付，但因支票一再更改日期，屆期又退票
    並嗣後成為拒絕往來戶，乙○○乃又改換成以本案附表所示之四紙支票，惟上訴
    人屆期提示均以存款不足而遭退票，為此依票據關係請求給付等語（原審判決命
    被上訴人應給付上訴人八萬一千元，及自八十九年十月二十七日起至清償日止按
    年息百分之六計算之利息部分，未據被上訴人上訴聲明不服，已告確定）。
三、被上訴人則以：本件附表所示之票款總金額八十八萬一千元，已由乙○○簽發發
    票日為八十八年七月二十日，付款人為臺北國際商業銀行中和分行，面額為八十
    萬元，票號為ＱＣ0000000，帳號一一五七二－一之支票，交付予上訴人
    ，供其執票兌現清償，上開面額八十萬元支票之款項係由被上訴人匯入乙○○之
    帳戶，以供上訴人兌現，故被上訴人對於附表所示之票款，僅尚欠上訴人八萬一
    千元及利息。至於上訴人尚仍執有附表所示支票之原因，係因為上訴人於八十八
    年七月間住院，所以被上訴人沒有辦法向其取回附表所示之支票，但附表所示之
    支票票款共八十八萬一千元，已因被上訴人簽發面額為八十萬元，票號為ＱＣ0
    000000號之支票供上訴人兌現，而已大部分清償殆盡等語，資為抗辯。
四、上訴人主張被上訴人簽發附表所示之支票，交付支票予上訴人，向上訴人借款，
    上訴人於附表所示之提示日期提示該等支票，竟因存款不足而遭退票等情，業據
    提出卷附支票與退票理由單各四紙為證，上情並為被上訴人所自認明確，堪信為
    真實。再上訴人主張其屆期提示附表所示之支票，均因存款不足而遭退票，故被
    上訴人尚未清償該等票款等語；被上訴人則抗辯略以附表所示之票款，已由被上
    訴人之夫乙○○簽發發票日為八十八年七月二十日，付款人為臺北國際商業銀行
    中和分行，面額為八十萬元，票號為ＱＣ0000000，帳號一一五七二－一
    之支票，交付予上訴人，供其執票兌現清償，即附表所示之支票票款共八十八萬
    一千元，已因被上訴人簽發面額為八十萬元，票號為ＱＣ0000000號之支
    票供上訴人兌現而已大部分清償殆盡等語。是本件需予釐清者，應係兩造間就本
    件借款之時間、金額為何？暨本件之借款即附表所示之票款是否曾經清償：
五、首先就本件借款之時間、金額而言：
（一）查上訴人初主張「被上訴人於八十九年五月起至同年十月，陸續向上訴人借款
      共八十八萬一千元，而簽發如附表所示之四紙支票」等語；此項主張經被上訴
      人否認後，繼主張「附表所示之八十八萬一千元，乃八十四（或八十五）年十
      月，被上訴人之子在大陸南京市結婚，其大陸媳婦之父向上訴人借美金八千元
      、人民幣四千元、黃金六兩（乙○○認諾承擔）以及乙○○其他陸續之借款共
      八十八萬一千元，由乙○○簽發同面額之支票交付，但因支票一再更改日期，
      屆期又退票並嗣後成為拒絕往來戶，乙○○乃又改換成以本案附表所示之四紙
      支票」等情；但上訴人就其更正後借款之陳述，並未舉證以實其說，而此項主
      張仍為被上訴人所否認，即無從採信。
（二）惟被上訴人於原審審理時自認：「八十六年、八十七年間，我先生（按即乙○○）有向原告（按即上訴人）借二百萬元，後來我陸續又借了八十萬元，詳細
      金額要問我先生」等語（見原審卷第三十一頁），而證人即被上訴人之夫乙○○到庭證稱：「我太太借的錢是在八十八年四月左右我出面借的，是一次借八
      十萬元，八萬一千元是利息，我用來繳稅，八十八年七月的票是還我太太的票
      款，當時上訴人因青光眼住院，支票就一直沒有還我」等語（見原審卷第三十
      九頁）。因此，本件借款之時間，應以證人即被上訴人之訴訟代理人即被上訴
      人之夫乙○○所陳述者作為認定依據，即應認定「八十八年四月間，被上訴人
      委由其夫乙○○出面向上訴人借款八十萬元，並開立附表所示之支票用以清償
      借款及利息」。
六、再就本件之借款即附表所示之票款是否曾經清償而言：
（一）被上訴人之配偶乙○○在本院主張前向上訴人借款三次，第一次借二百萬元約
      定二年要還，第二次係於八十六年七月間借七十萬元，第三次係於八十七年、
      八十八年間借八十八萬一千元，並由被上訴人開立附表所示之支票交予上訴人
      等情（見本院九十年七月十六日準備程序筆錄）。惟上訴人主張被上訴人之夫
      乙○○對於上開第一、二次借款均尚未清償之事實，為被上訴人所不爭執，則
      在前二次借款均尚未清償之情況下，被上訴人抗辯其夫乙○○所簽發發票日為
      八十八年七月二十日，付款人為臺北國際商業銀行中和分行，面額為八十萬元
      ，票號為ＱＣ0000000，帳號一一五七二－一之支票，交付予上訴人，
      係為了清償第三次之借款，實與常情有違。
（二）抑且，被上訴人係於八十八年四月間，委由其夫乙○○出面向上訴人借款八十
      萬元，並開立附表所示之支票用以清償借款及利息等情，業經本院認定如前。
      則被上訴人應係於八十八年四月間借款時簽發如附表所示之四紙支票，而編號
      一之支票發票日期係八十九年五月十四日、編號二之支票發票日期係八十九年
      九月一日、編號三之支票發票日期係八十九年十月二十六日、編號四之支票發
      票日期係八十九年十月二十七日，此有該等支票影本可稽（見本院八十九年度
      促字第五０八一二號卷）。即上訴人應於該等支票之票載上開發票日期始能提
      示該等支票，被上訴人於上開支票之票載發票日期以後，始有讓執票人兌現該
      等支票之義務，而被上訴人主張其夫乙○○所簽發發票日為「八十八年七月二
      十日」，付款人為臺北國際商業銀行中和分行，面額為八十萬元，票號為ＱＣ
      0000000，帳號一一五七二－一之支票，交付予上訴人，供上訴人兌現
      ，係為了清償第三次借款即附表所示之票款，實與常情不符。蓋附表所示之支
      票票款，被上訴人之支付義務係遲至票載發票日期即八十九年五月十四日、八
      十九年九月一日、八十九年十月二十六日、八十九年十月二十七日以後始發生
      ，則衡情被上訴人焉有提前於「八十八年七月二十日」即履行上開支付義務之
      理？況苟如被上訴人所主張業已以其夫乙○○所簽發發票日為八十八年七月二
      十日，付款人為臺北國際商業銀行中和分行，面額為八十萬元，票號為ＱＣ0
      000000，帳號一一五七二－一之支票，交付予上訴人，供上訴人兌現，
      係為了清償第三次借款即附表示之票款等情為真，則被上訴人為何不取回附表
      所示之支票？足徵上訴人主張附表所示之四紙支票票款債務，被上訴人並無清
      償分文等情，並非無稽。
（三）被上訴人之夫乙○○自認曾於八十八年二月初向上訴人借款七十萬元，此即第
      二次借款等語（見原審卷第三十八頁、本院九十年七月十六日準備程序筆錄）
      ，而被上訴人之夫乙○○雖否認上開七十萬元需支付被上訴人利息云云（見本
      院九十一年四月九日言詞辯論筆錄），然借錢不需支付利息實與常情不符，參
      以被上訴人之夫乙○○於本院九十一年四月九日言詞辯論所陳述之其他第三次
      借款八十萬元是月息二分，與上訴人主張兩造間之借款大多是月息二分（見上
      訴人九十年十月九日言詞辯論意旨狀）等情以觀，本院認定被上訴人之夫乙○○向上訴人第二次所借之七十萬元之利息是月息二分，則八十八年二月至七月
      ，共有五月，以本金七十萬元、月息二分計算，利息部分大約是十四萬元，本
      利共約八十餘萬元，則上訴人主張被上訴人之夫乙○○所簽發發票日為八十八
      年七月二十日，付款人為臺北國際商業銀行中和分行，面額為八十萬元，票號
      為ＱＣ0000000，帳號一一五七二－一之支票，交付予上訴人，供上訴
      人兌現，並非係清償第三次借款即附表示之票款，而係清償第二次借款七十萬
      元等情，就金額數目而言（第二次借款本利約八十萬餘元），若合符節。況被
      上訴人於原審否認被上訴人之夫乙○○曾於八十八年間向上訴人借款七十萬元
      等語（見原審卷第三十八頁），然被上訴人之夫乙○○於原審自認曾於八十八
      年二月間向上訴人借款款七十萬元等語（見原審卷第三十八頁），比對勾稽被
      上訴人與其夫乙○○前開互相矛盾之陳述，可知被上訴人之所以否認其夫乙○○曾於八十八年間向上訴人借款七十萬元之目的，係為了將被上訴人之夫乙○○所簽發發票日為八十八年七月二十日，付款人為臺北國際商業銀行中和分行
      ，面額為八十萬元，票號為ＱＣ0000000，帳號一一五七二－一之支票
      ，交付予上訴人，供上訴人兌現一事，誤導法院認為與上揭七十萬元之借款無
      關，並進而使法院誤信上開情事係為了清償附表所示之票款債務，益徵上訴人
      主張被上訴人之夫乙○○所簽發發票日為八十八年七月二十日，付款人為臺北
      國際商業銀行中和分行，面額為八十萬元，票號為ＱＣ0000000，帳號
      一一五七二－一之支票，交付予上訴人，供上訴人兌現，並非係清償第三次借
      款即附表示之票款，而係清償第二次借款七十萬元等情，誠屬有據，堪以採信
      。
（四）原審徒以被上訴人之夫乙○○所簽發發票日為八十八年七月二十日，付款人為
      臺北國際商業銀行中和分行，面額為八十萬元，票號為ＱＣ0000000，
      帳號一一五七二－一之支票，係由被上訴人匯款予乙○○之上開帳戶，供上訴
      人兌現，遽而認定被上訴人業已清償附表所示之票款債務。雖乙○○之上開支
      票帳戶之金錢來源確實係由被上訴人所提供一節，業經本院函詢據臺北國際商
      業銀行中和分行函覆明確，此有該函附卷可稽，然被上訴人與乙○○間有夫妻
      關係，夫妻間互相匯款以清償債務本即事理之常，尚難以此即謂上開票號為Ｑ
      Ｃ0000000之支票，金錢來源係由被上訴人提供，即表示被上訴人係以
      之清償附表所示之支票票款債務。蓋上開ＱＣ0000000之支票，係被上
      訴人之夫乙○○以之清償另筆七十萬元之債務，較合常情，業經本院詳述如前
      ，故原審僅以支票帳戶之金錢來源一節，作為不利於上訴人之認定，並不足取
      。
（五）另被上訴人之訴訟代理人乙○○於原審曾提出「陳柏仁向甲○○」借款明細表
      （按見原審卷第五十二頁），上列丙○○借款（支票部分）向臺北中小企銀（
      按後改名為臺北國際商業銀行）貸款八十八年七月二十日左右還支票ＱＣ00
      00000，帳號一一五七二－一，臺北企銀中和分行，八十萬元正等字，被
      上訴人之訴訟代理人陳述略以上開結算明細表是當上訴人的面寫的，上訴人並
      沒有意見等情，為上訴人所否認。觀諸卷附前開明細表，上訴人並未在上面簽
      名，而被上訴人亦未舉證以證明上訴人確曾同意被上訴人所書寫之前開文字，
      並表示沒有意見之事，故上開被上訴人所提出之借款明細之書面，並不足以作
      為對其有利之認定，足見被上訴人之前開有關附表所示之票款債務，業由支票
      號碼ＱＣ0000000之支票清償一節，委無足取。
（六）綜上所述，被上訴人之夫乙○○所簽發發票日為八十八年七月二十日，付款人
      為臺北國際商業銀行中和分行，面額為八十萬元，票號為ＱＣ0000000
      ，帳號一一五七二－一之支票，係由被上訴人匯款予乙○○之上開帳戶，供上
      訴人兌現一事，係為了清償另筆七十萬元之借款債務，與本件附表所示之票款
      債務無關，故本件系爭之借款即附表所示之票款尚未曾經清償，堪以認定。
七、按「在票據上簽名者，依票上所載文義負責」，票據法第五條第一項定有明文。
    又按「執票人向支票債務人行使追索權時，得請求自為付款提示日起之利息。如
    無約定利率者，依年利六釐計算」，同法第一百三十三條亦有明文。上訴人主張
    被上訴人簽發予原告如附表所示之支票，屆期經提示均遭退票，堪以採信，而上
    訴人抗辯業已清償附表所示之支票票款債務，並不足取。從而，上訴人依票據之
    法律關係，請求被上訴人給付附表所示之票款八十八萬一千元，與最後一張支票
    提示日即八十九年十月二十七日起，至清償日止，按年息百分之六計算之利息，
    為有理由，應予准許。乃原審僅命被上訴人給付八萬一千元及其利息，而駁回上
    訴人其餘之訴，自有未洽。上訴意旨就此部分指摘原判決不當，求予廢棄改判，
    為有理由。爰由本院將原判決此部分予以廢棄，改判如主文第二項所示。另依民
    事訴訟法第三百八十九條第一項第四款之規定，本件係命清償票據上債務之判決
    ，本應依職權宣告假執行。然本件訴訟標的金額僅有八十八萬一千元，並未超過
    一百五十萬元，不得再上訴第三審，本院一旦宣判即告確定，即有執行力，故並
    無宣告假執行之必要，爰不予宣告假執行，附此敘明。
八、兩造其餘主張及攻擊防禦方法，因本件事證已臻明確且無礙於本件之認定及判決
    之結果，本院即無庸逐一論述，併此敘明。
九、結綸：本件上訴為有理由，依民事訴訟法第四百三十六條之一第三項、第四百五
    十條、第七十八條，判決如主文。
中　　　華　　　民　　　國　　九十一　　年　　　四　　　月　　二十三  　日
                          臺灣板橋地方法院民事第二庭
                              審判長法　官　陳忠行
                                    法　官　絲鈺雲
                                    法　官　許必奇
右正本證明與原本無異。
不得上訴。
中　　　華　　　民　　　國　　九十一　　年　　　四　　　月　　二十三  　日
                                    書記官　許清琳
